【裁判字號】    98,審易,2195
【裁判日期】    981222
【裁判案由】    詐欺
【裁判全文】
臺灣士林地方法院刑事判決            98年度審易字第2195號
公  訴  人  臺灣士林地方法院檢察署檢察官
被      告  乙○○
上列被告因詐欺案件，經檢察官提起公訴（98年度偵緝字第1086
號），被告於本院準備程序中就被訴事實為有罪之陳述，經本院
合議庭裁定由受命法官獨任行簡式程序審理，並判決如下：
    主  文
乙○○共同犯侵占罪，累犯，處有期徒刑壹年，減為有期徒刑陸
月，如易科罰金，以銀元佰元即新臺幣玖佰元折算壹日。
    事  實
一、乙○○前因誣告案件，經本院以90年度簡字第948 號判決判
    處有期徒刑3 月確定，於民國90年11月30日易科罰金執行完
    畢。詎乙○○猶不知悔改，因其與林傑忠、羅智仁（均通緝
    中）共同合資成立之「傑士騰開發股份有限公司」，於95年
    間欲購買位於臺北市○○○路100 號、102 號及104 號商業
    大樓，然因缺少資金，渠等乃議定由林傑忠出面商得丙○○
    之同意，採合資方式，以丙○○擔任買方，與賣方進行斡旋
    洽商，並約定先由丙○○提供洽談買賣議約所需之斡旋金後
    ，乙○○等3 人即於95年6 月28日，至臺北市中山區○○○
    路354 號2 樓丙○○所開設之「小雨餐廳」，共同與丙○○
    簽訂「仲介斡旋金契約」，由丙○○簽發付款人為中華商業
    銀行台北分行、發票日均為95年6 月28日、支票號碼分別為
    AC0000000 號、AC0000000 號、AC0000000 號、票面金額分
    別為新臺幣（下同）200 萬元、200 萬元、70萬元，共計47
    0 萬元之支票3 張，並交付予乙○○等3 人作為以丙○○名
    義購買上開大樓所需之斡旋金，並約定如渠等與賣方議訂買
    賣總價金低於7 億5 千萬元時，則渠等可代理丙○○將該斡
    旋金轉交予賣方，充作賣賣定金，且該斡旋金僅由渠等保管
    ，並不得挪作他用，斡旋期間自簽約日（95年6 月28日）起
    至95年7 月6 日止，逾此期限仍未完成議約，應將該斡旋金
    返還予丙○○。嗣乙○○等3 人無法於約定期限內斡旋成功
    後，原應依約將上開所持有之該3 張支票返還予丙○○，竟
    共同意圖為自己不法所有，而基於侵占之犯意聯絡，於95年
    6 月28日，將該3 張支票提示兌現後予以侵占入己，並挪作
    投資其他房地產之用，嗣經丙○○發現乙○○等3 人遲未返
    還上開支票，始悉上情。
二、案經丙○○訴由臺北市政府警察局內湖分局報告臺灣士林地
    方法院檢察署檢察官偵查起訴，並經本院改依簡式程序審理
    。
    理  由
一、按簡式審判程序之證據調查，不受第159 條第1 項之限制，
    刑事訴訟法第273 條之2 定有明文，是依上開規定，於行簡
    式審判程序之案件，被告以外之人於審判外之陳述，除有其
    他不得作為證據之法定事由外，應認具有證據能力。查本件
    如下引用被告以外之人於審判外之陳述，因本案採行簡式審
    判程序，復無其他不得做為證據之法定事由，揆諸首揭說明
    ，應認均具有證據能力，合先敘明。
二、上揭犯罪事實，業據被告乙○○於本院準備程序及審理中供
    承不諱（參見本院卷第12頁、第16頁），核與證人即告訴人
    丙○○於警詢時指訴及偵查中、本院準備程序、審理中證述
    因被告與林傑忠、羅智仁等人共同經營之傑世騰公司原欲與
    案外人佳美建設公司合資購買系爭愛國東路大樓，嗣因佳美
    建設不願合作，傑世騰公司因資金不足，乃商得伊同意以其
    名義購屋，並由伊提供面額470 萬元之支票供作斡旋金之用
    ，嗣斡旋期限屆滿後，未能順利購得系爭不動產，伊向被告
    及林傑忠等人要求返還前揭款項未果，始知已遭挪用至其他
    房地產投資之被害情節（參見98年度他字第1061號卷第52頁
    至第55頁、98年度偵字第9236號卷第8 頁至第10頁、98年度
    偵緝字第1086號卷第35頁至第36頁、第52頁至第55頁），及
    共犯林傑忠、羅智仁於警詢時供述渠等收受告訴人上開支票
    後，予以提示兌現等情相符（參見同上第1061號偵卷第34頁
    至第41頁）；此外，並有告訴人提出之仲介斡旋金契約、收
    據、愛國東路商業大樓之相關文件及中華商業銀行支票影本
    3 張等件在卷可稽（附於同上第1061號偵卷第4 頁至第18頁
    ）。綜上各情，足認被告自白與事實相符，可以採信，本案
    事證至為明確，被告犯行堪以認定，應依法論科。
三、論罪科刑
(一)、新舊法比較適用：被告行為後，94年2 月2 日修正公布之刑
    法，已於95年7 月1 日施行（95年7 月1 日修正施行前刑法
    稱修正前刑法），另刑法施行法亦於95年6 月14日增訂該法
    第1 條之1 規定，並自95年7 月1 日施行。刑法第2 條第1
    項「行為後法律有變更者，適用行為時之法律。但行為後之
    法律有利於行為人者，適用最有利於行為人之法律」之規定
    ，係規範行為後法律變更所生新舊法律比較適用之準據法，
    於修正後刑法施行後，自應適用上開規定，為「從舊從輕」
    之比較；又比較新舊法時，應就罪刑有關之共犯、未遂犯、
    想像競合犯、牽連犯、連續犯、結合犯，以及累犯加重、自
    首減輕暨其他法定加減原因（如身分加減）與加減例等一切
    情形，綜其全部罪刑之結果而為比較後，再適用有利於行為
    人之法律處斷，而不得一部割裂分別適用不同之新舊法（最
    高法院24年度上字第4634號、29年度上字第964 號判例意旨
    、最高法院95年度第8 次刑事庭會議決議參照）。經查：
  1.被告行為時，刑法分則編有關罰金刑之貨幣單位係銀元；且
    依刑法分則編應處罰金者，應適用98年4 月29日廢止前之罰
    金罰鍰提高標準條例第1 條、第4 條之規定，亦即應按各該
    具體條文制定或修正之先後，定其罰金提高之倍數。惟被告
    行為後，刑法施行法增訂第1 條之1 ，於95年6 月14日經總
    統公布，並自同年7 月1 日起施行；該條規定：「中華民國
    94年1 月7 日刑法修正施行後，刑法分則編所定罰金之貨幣
    單位為新臺幣。94年1 月7 日刑法修正時，刑法分則編未修
    正之條文定有罰金者，自94年1 月7 日刑法修正施行後，就
    其所定數額提高為30倍。但72年6 月26日至94年1 月7日 新
    增或修正之條文，就其所定數額提高為3 倍。」亦即自95年
    7 月1 日起，刑法分則編所定罰金之貨幣單位，由原來之銀
    元改為新臺幣；且94年1 月7 日刑法修正時，刑法分則編未
    修正之條文定有罰金者，自95年7 月1 日起，有關罰金之數
    額提高為30倍。本案被告係犯刑法第335 條第1 項之侵占罪
    ，該罪有罰金刑之處罰，且自24年7 月1 日公布施行後，即
    未再修正，是依增訂刑法施行法第1 條之1 之規定，其罰金
    以新臺幣為單位，數額應提高30倍，相較於修正前之罰金以
    銀元為單位，且適用98年4 月29日廢止前之罰金罰鍰提高標
    準條例之結果應提高10倍者換算，對被告而言，並無有利與
    否之情形（新臺幣與銀元之比例為1 ：3 ，換算結果，亦為
    30倍）。
  2.刑法第335 條第1 項之侵占罪，法定刑得科或併科1 千元以
    下罰金，依被告行為時之修正前刑法第33條第5 款規定：「
    主刑之種類如左：五、罰金：1 元以上。」換算新臺幣後，
    為新臺幣3 元以上。惟被告行為後修正後刑法第33條第5 款
    規定：「主刑之種類如下：五、罰金：新臺幣1 千元以上，
    以百元計算之。」經比較修正前後關於科處罰金刑之最低刑
    度規定，自應以被告行為時之修正前刑法較有利於被告。
  3.修正後刑法第28條關於成立共同正犯之標準，將原來共同正
    犯之共同「實施」犯罪，改為共同「實行」犯罪，剔除完全
    未參與犯罪相關行為之「實行」的「陰謀共同正犯」及「預
    備共同正犯」，是修正後之共同正犯之可罰性要件範圍有所
    減縮。本件被告與林傑忠、羅智仁間，就上開犯罪事實具有
    犯意聯絡及行為分擔，不論依修正前或修正後之規定，均屬
    共同正犯，對被告並無有利或不利之情形，故毋庸比較新、
    舊法，應逕行適用裁判時之法律即修正後刑法第28條之規定
    論以共同正犯。
  4.被告受有期徒刑易科罰金之執行完畢後5 年內，故意再犯本
    件有期徒刑以上之罪（詳後述），因被告為故意犯，無論依
    修正前刑法第47條或修正後第47條第1 項之規定，被告犯行
    均構成累犯，對被告而言並無有利或不利之情形，故無庸為
    新、舊法之比較，應逕適用裁判時有效之規範，即修正後刑
    法第47條第1 項之規定論以累犯。
  5.刑法第41條第1 項前段有關易科罰金折算標準之規定，95年
    7 月1 日起施行之刑法修正為：「犯最重本刑為5 年以下有
    期徒刑以下之刑之罪，而受6 個月以下有期徒刑或拘役之宣
    告者，得以新臺幣1 千元、2 千元或3 千元折算1 日，易科
    罰金…。」而依修正前同條項（「得以銀元1 元以上3 元以
    下折算1 日，易科罰金」）及98年4 月29日廢止前之罰金罰
    鍰提高標準條例第2 條規定，就其原定數額提高為100 倍折
    算1 日，則係以銀元100 元至300 元折算1 日，經折算為新
    臺幣幣值後，以新臺幣300 元至900 元折算1 日。是比較修
    正前後之易科罰金折算標準，自以行為時即修正前之規定，
    較有利於被告。
  6.綜合上述各條文修正前、後之比較，除上開刑法第28條共同
    正犯及同法第47條累犯之規定，毋庸比較新舊法，應逕予適
    用修正後刑法第28條、第47條之規定外，其餘以適用修正前
    刑法規定，對被告較為有利，自應整體適用修正前刑法之相
    關規定。
(二)、按侵占業務上持有物之罪，以其所侵占之他人所有物，係因
    執行業務而持有為構成要件，若非因執行業務，而基於其他
    委任關係持有他人所有物，即與該罪構成要件不符，僅能以
    普通侵占罪論科（最高法院23年上字第1620號判例參照）。
    查被告乙○○持有告訴人所簽發之前揭支票，係基於與告訴
    人間之個別約定，由告訴人提供該等支票予被告供作被告所
    經營之傑世騰公司與告訴人合作購買上開大樓所需之斡旋金
    ，雙方並言明該筆款項委由被告暫時保管運用，如屆期無法
    順利購得系爭不動產，應將該筆款項返還告訴人，業據認定
    如前，是被告並非因執行業務關係而持有該等支票，揆諸前
    開判例意旨，被告將該等支票侵占入己，應論以普通侵占罪
    。核被告乙○○所為，係犯刑法第335 條第1 項之侵占罪。
    公訴意旨認被告涉犯同法第339 條第1 項之詐欺取財罪，尚
    有誤會，惟因基本社會事實相同，爰依法變更起訴法條，附
    此敘明。被告與共犯林傑忠、羅智仁間，就上開侵占犯行，
    有犯意聯絡及行為分擔，均為共同正犯。又被告有如事實欄
    所載前案科刑及執行之情形，有臺灣高等法院被告前案紀錄
    表附卷可參，其於有期徒刑執行完畢後5 年內，故意再犯本
    案有期徒刑以上之罪，為累犯，應依刑法第47條第1 項之規
    定加重其刑。爰審酌被告犯罪之動機、目的、手段、侵占之
    金額高達470 萬元，對告訴人財產之損害程度甚鉅，且犯後
    於本院審理中坦承犯行，然迄今仍未與告訴人達成民事和解
    並賠償損害之犯後態度，並其智識程度、生活狀況等一切情
    狀，量處如主文所示之刑，以示懲儆。又按中華民國96年罪
    犯減刑條例第5 條規定：「本條例施行前，經通緝而未於中
    華民國96年12月31日以前自動歸案接受偵查、審判或執行者
    ，不得依本條例減刑。」係指於該條例施行前經通緝，而未
    於所定限期內自動歸案者，不得依該條例減刑，如係於該條
    例施行後始經通緝，應不受該條規定不得減刑之限制。查被
    告係於中華民國96年罪犯減刑條例施行後之98年9 月14日始
    遭通緝，有臺灣士林地方法院檢察署98年9 月14日甲○清偵
    平緝字第2105號通緝書在卷可憑（附於同上偵字第92 36 號
    卷第71頁），依據前開說明，並無同條例第5 條之適用，從
    而，被告所犯上開之罪，犯罪時間既在96年4 月24日以前，
    符合中華民國96年罪犯減刑條例所定之減刑條件，爰依該條
    例第2 條第1 項第3 款規定，減其宣告刑2 分之1 如主文所
    示，並依修正前刑法第41條第1 項前段及廢止前罰金罰鍰提
    高標準條例第2 條等規定，諭知易科罰金之折算標準。
據上論斷，應依刑事訴訟法第273 條之1 第1 項、第299 條第1
項前段、第300 條，刑法第28條、第335 條第1 項、第47條第1
項，修正前刑法第41條第1 項前段，刑法施行法第1 條之1 ，現
行法規所定貨幣單位折算新臺幣條例第2 條，廢止前罰金罰鍰提
高標準條例第2 條，中華民國96年罪犯減刑條例第2 條第1 項第
3 款 、第7 條、第9 條，判決如主文。
本案經檢察官張紜瑋到庭執行職務。
中    華    民    國    98    年    12     月    22   日
                  刑事第一庭法  官  吳祚丞
以上正本證明與原本無異。
如不服本判決應於收受判決後10日內向本院提出上訴書狀，並應
敘述具體理由；其未敘述上訴理由者，應於上訴期間屆滿後20日
內向本院補提理由書（均須按他造當事人之人數附繕本）「切勿
逕送上級法院」。
                            書記官  丁梅芬
中    華    民    國    98    年    12     月    22   日
所犯法條：
刑法第335 條第1 項
意圖為自己或第三人不法之所有，而侵占自己持有他人之物者，
處 5 年以下有期徒刑、拘役或科或併科 1 千元以下罰金。


司法院資訊處製作；財團法人民間司法改革基金會備份。
